臺灣板橋地方法院刑事判決　　　　　　 96年度簡上字第783號
公　 訴　 人　臺灣板橋地方法院檢察署檢察官
上訴人即被告　甲○○
　　　　　　　　　　　（現於臺灣台北戒治所戒治中）
上列被告因詐欺案件，不服本院於民國96年7 月9 日以96年度簡
字第3188號所為第一審刑事簡易判決（偵查案號：96年度偵字第
6533號），經本院管轄第二審合議庭審理，判決如下：
    主    文
原判決撤銷。
甲○○幫助意圖為自己不法之所有，以詐術使人將本人之物交付
，累犯，處有期徒刑陸月，如易科罰金，以銀元佰元即新台幣
玖佰元折算壹日；減為有期徒刑月，如易科罰金，以銀元佰
元即新臺幣玖佰元折算壹日。
    事    實
一、甲○○前因毒品案件，經本院以89年度訴字第1796號判決處
    有期徒刑6 月確定，再因施用毒品案件經本院89年易字第45
    10號、台灣高等法院90上易字第905 號判決判處有期徒刑4
    月確定，二罪經定應執行刑為有期徒刑9 月，於民國91年4
    月15日因縮短刑期執行完畢出獄。詎其猶不知悔改，明知依
    一般社會生活之通常經驗，本可預見將帳戶提供不相識之人
    ，可能幫助犯罪集團作為不法收取他人款項之用，竟仍不違
    本意，基於幫助詐欺之不確定故意，於94年12月底左右，在
    某不詳地點，以新台幣（下同）數千元之代價，將其於77年
    2 月24日申辦臺北公館郵局0000000-0000000 號帳戶之存摺
    、提款卡及密碼等資料，交付予楊姓但真實姓名年籍不詳之
    成年男子，提供作為詐欺取財收受款項之工具，嗣該人收受
    後，旋將上開甲○○之上開帳戶存摺、提款卡及密碼等物品
    交由不詳犯罪集團，該犯罪集團人員即基於詐欺之犯意，於
    94 年12 月初某日，在嘉義縣大林鎮刊登徵求「家庭代工」
    ，之不實訊息致羅品蕎陷於錯誤，分別於95年1 月24日、同
    月26 日 依照該集團人員之指示購買所需之機器，而分別轉
    帳匯款14,000元、8,000 元至前揭甲○○帳戶內，再由詐欺
    集團成員領走款項。嗣經羅品蕎於匯款後，久未收到所購買
    之機器，至此受騙而報警循線查得上情。
二、案經桃園縣政府警察局大園分局報告臺灣桃園地方法院檢察
    署呈請臺灣高等法院檢察署檢察長令轉臺灣板橋地方法院檢
    察署檢察官偵查後聲請簡易判決處刑。
    理    由
一、上揭事實，業據被告甲○○於本院審理中自白不諱，並經被
    害人羅品蕎在警詢中指訴明確，復有被告上開帳戶之開戶基
    本資料暨客戶歷史交易清單各1 份，及郵政國內匯款執據2
    紙、臺灣郵政股份有限公司臺北郵局北營字第0960901573號
    函（詳台灣桃園地方法院檢察署96年度偵字第2301號卷第19
    至21、26、33、34頁，台灣板橋地方法院檢察署96年度偵字
    第6533號第11頁），堪信被告上開自白應與事實相符。按金
    融帳戶為個人理財之工具，申請開設金融帳戶並無任何特殊
    之限制，一般民眾皆可以存入最低開戶金額之方式申請之，
    且一人亦可以在不同之金融機構申請多數之存款帳戶使用，
    此乃眾所週知之事實，則依一般人之社會生活經驗，苟見他
    人不以自己名義申請開戶，反而向不特定人蒐集借用他人之
    銀行帳戶供己使用，衡情當可知悉該搜集帳戶之人係為掩飾
    身分而防止犯罪偵查機關查知提領款項人員之真實身分；且
    此利用他人帳戶作為詐騙之用而使犯罪偵查機關無法藉由所
    使用帳戶追查真正之詐欺行為人之情形，近年來亦屢見不鮮
    ，並經治安機關大力宣導提醒民眾勿輕信上當受騙，而為社
    會所週知，被告出售自己帳戶供他人使用雖非參與詐欺行為
    之犯罪構成要件行為，主觀上亦難遽認就該等詐欺行為具共
    同犯意聯絡，然此項行為客觀上實足以幫助此等詐欺犯罪之
    可能性，被告主觀上難以諉為不知，竟仍交予他人使用，尤
    見對此等結果之發生並不違反其本意，而足認其就此幫助他
    人詐欺取財犯行之行為具有不確定故意無訛。綜上所述，本
    件事證已臻明確，被告如事實欄所載犯行洵堪認定，應予依
    法論科。
二、論罪科刑：
  (一)被告行為後，刑法部分條文業於95年7月1日修正施行。按行
    為後法律有變更者，適用行為時之法律，但行為後之法律有
    利於行為人者，適用最有利於行為人之法律，修正後刑法第
    2條第1項定有明文。此條規定係規範行為後法律變更所為新
    舊法律比較適用之準據法，本身尚無新舊法比較之問題，於
    新法施行後，應一律適用新法第2條第1項之規定。又以本次
    刑法修正之比較新舊法，應就罪刑有關之一切情形，綜其全
    部罪刑之結果而為比較，且一經定其應適用之法律後，即需
    整體適用之，不得任意割裂適用。惟所謂法律變更，係指因
    法律修正而刑罰有實質之更異而言，始有依上開規定為準據
    法而比較適用新法或舊法之問題，如僅形式上修正法律用語
    或條次移列，即無適用上開規定為比較之餘地，自應依一般
    法律適用之原則，適用現行、有效之裁判時法論處（最高法
    律27年上字第2615號判例、最高法院95年5月23日95年度第8
    次刑事庭會議決議參照）。關於本件法律之比較及適用，茲
    分述如下：
  1.刑法第339 條第1 項本身雖未修正，然該罪有罰金刑之處罰
    ，且自24年7 月1 日施行後即未再修正，依增訂刑法施行法
    第1 條之1 規定，其罰金即應以新臺幣為單位，數額應提高
    30倍。而倘依被告行為時之罰金罰鍰提高標準條例第1 條之
    規定，依法律應處罰金罰鍰者，就其原定數額提高為2 倍至
    10倍。但法律已依一定比率規定罰金或罰鍰之數額或倍數者
    ，依其規定。而依行政院會銜司法院於72年7 月27日發布，
    同年8 月1 日施行，有關刑法定有罰金各條，提高為10倍。
    再者銀元與新台幣之比率為1 比3 。從而前開犯罪條文修正
    前、後罰金最高額應屬相同。惟被告行為時，刑法第33條第
    5 款原規定：「罰金：1 元以上。」修正後刑法第33條第5
    款則規定：「罰金：新台幣1 千元以上，以百元計算之。」
    ，將罰金刑提高為新臺幣1 千元以上，且以百元計算，比較
    修正前後規定，修正後刑法第339 條第1 項所規定本刑罰金
    刑之最低額，較修正前提高，依修正後刑法第2 條第1 項規
    定，自應以修正前之規定較為有利。
  2.新刑法第47條第1 項規定「受『徒刑』之執行完畢，或一部
    之執行而赦免後，五年以內『故意』再犯有期徒刑以上之罪
    者，為累犯，加重本刑至二分之一。」，與舊刑法第47條規
    定「受有期徒刑之執行完畢，或受無期徒刑或有期徒刑一部
    之執行而赦免後，五年以內再犯有期徒刑以上之罪者，為累
    犯，加重本刑至二分之一。」不同，而本案被告再犯本罪既
    係出於故意，無論依修正前後刑法第47條之規定均構成累犯
    。
  3.綜上開比較結果，應以修正前刑法有利於被告，應一體適用
    修正前刑法規定為論罪科刑之準據。
  4.又刑法有關易科罰金（包括其折算標準）之修正，乃相當於
    科刑規範事項之變更，故如行為後有關易科罰金之規定有所
    變更者，亦應依刑法第2 條第1 項規定，為新舊法之「從舊
    從輕」比較；且所謂比較新舊法應整體適用，不能割裂適用
    ，乃係指與罪刑有關之本刑而言，並不包括易科罰金在內之
    易刑處分，故事關刑罰執行之易刑處分仍應分別適用最有利
    於行為人之法律（參看最高法院96年臺上字第2233號判決）
    。按95年7 月1 日修正施行後之刑法第41條第1 項前段關於
    得易科罰金之折算標準，由「得以1 元以上3 元以下折算1
    日」（按：此規定配合修正前罰金罰鍰提高標準條例第2條
    【現已刪除】規定，就其原定數額提高為100 倍折算1 日，
    則最高應以銀元300 元折算1 日，經折算為新臺幣後，應以
    新臺幣900 元折算為1 日），提高為「以新臺幣1 千元、2
    千元或3 千元折算1 日」，並刪除「因身體、教育、職業、
    家庭之關係或其他正當事由，執行顯有困難」之條件。是以
    修正前關於易科罰金之折算標準金額較低，經比較新舊法結
    果，修正前之規定對被告自係較為有利，自應依刑法第2條
    第1 項前段規定，適用修正施行前之刑法第41條第1 項前段
    規定。
  5.至於被告行為後刑法第30條之部分雖已修正施行，然舊刑法
  　第30條係規定：「幫助他人實行犯罪行為者，為幫助犯。雖
    他人不知幫助之情者，亦同。幫助犯之處罰，得按正犯之刑
    減輕之。」而新刑法第30條則規定：「幫助他人犯罪者，為
    從犯。雖他人不知幫助之情者，亦同。從犯之處罰，得按正
    犯之刑減輕之。」僅係將幫助犯規定為法理之明文化，不涉
    罪刑實質內容之變更，非屬法律之變更，自不生新舊法比較
    之問題，應逕適用裁判時之刑法第30條之規定，附此敘明。
  (二)查使用被告上開帳戶之詐欺集團成員意圖為自己不法之所有
    ，以詐術使人將本人之物交付，所為係犯刑法第339 條第1
    項之罪。是核被告甲○○所為，係犯刑法第30條第1 項前段
    、刑法第33 9條第1 項之幫助詐欺取財罪。又被告幫助他人
    犯罪，應依刑法第30條第2 項之規定，按正犯之刑減輕之。
    另被告有事實欄所載之執行紀錄，有臺灣高等法院被告前案
    紀錄表在卷可稽，其於有期徒刑執行完畢後之5 年以內，再
    故意犯本件有期徒刑以上之罪，為累犯，應依法加重其刑。
三、原審以被告罪證明確，予以論罪科刑，固屬卓見，然原判決
    後，應有依中華民國九十六年罪犯減刑條例減刑之情形，而
    未及審究，故被告認原審判決過重提起本件上訴，雖無理由
    ，惟原判決既有上開可議之處，仍應撤銷原判決，並審酌被
    告將存摺、提款卡等物提供予他人使用，助長他人犯罪，增
    加被害人尋求救濟及治安機關查緝犯罪之困難，危害被害人
    財產安全及社會治安，類此行為已嚴重損及社會治安，並斟
    酌其犯罪之動機、目的、手段、被害人所受損害，暨被告犯
    罪後業已坦承犯行，尚有悔意等一切情狀，量處如主文所示
    之刑，並諭知如易科罰金之折算標準，以資儆懲。又被告本
    件犯罪在96年4 月24日以前，復無中華民國九十六年罪犯減
    刑條例所列不予減刑之情形，應依同條例第2 條第1 項第3
    款之規定，就所受宣示之有期徒刑減其刑期二分之一，並諭
    知易科罰金之折算標準。
據上論斷，應依刑事訴訟法第452 條、第455 條之1 第1 項、第
3 項、第369 條第1 項前段、第299 條第1 項前段，刑法第2 條
第1 項前段、第30條第1 項前段、第2 項、第339 條第1 項，修
正前刑法第47條、第41條第1 項前段，罰金罰鍰提高標準條例第
1 項前段、廢止前罰金罰鍰提高標準條例第2 條，中華民國九十
六年罪犯減刑條例第2 條第1 項第3 款、第7 條，判決如主文。
本案經檢察官江祐丞到庭執行職務。
中　　華　　民　　國　　96　　年　　12　　月　　31　　日
                  刑事第十一庭  審判長法　官 徐蘭萍
                                      法  官 林淑婷
                                      法  官 邱景芬
本判決不得上訴
                                     書記官　曾千庭
中　　華　　民　　國　　96　　年　　12　　月　　31　　日
附錄本案論罪科刑法條全文：
中華民國刑法第339條
（普通詐欺罪）
意圖為自己或第三人不法之所有，以詐術使人將本人或第三人之
物交付者，處5年以下有期徒刑、拘役或科或併科1千元以下罰金
。
以前項方法得財產上不法之利益或使第三人得之者，亦同。
前二項之未遂犯罰之。
